【裁判字號】    98,審事聲,55
【裁判日期】    980617
【裁判案由】    聲明異議
【裁判全文】
臺灣高雄地方法院民事裁定            98年度審事聲字第55號
異  議  人  甲○○
即債權人
相  對  人  乙○○○○○○
                        號
上列異議人對於本院民事執行處司法事務官中華民國98年5 月15
日就97年度司執字第107836號清償債務強制執行程序所為之聲請
裁定提出異議，本院裁定如下：
    主  文
原裁定廢棄。
    理  由
一、按司法事務官辦理下列事務：... 二拘提、管收以外之強制
    執行事件，法院組織法第17條之2 第1 項第2 款定有明文。
    又強制執行事件，由法官命書記官督同執達員辦理之；當事
    人或利害關係人，對於執行法院強制執行之命令，或對於執
    行法官、書記官、執達員實施強制執行之方法，強制執行時
    應遵守之程序，或其他侵害利益之情事，得於強制執行程序
    終結前，為聲請或聲明異議；前項聲請或聲明異議，由執行
    法院裁定之，強制執行法第3 條、第12條第1 項、第2 項亦
    有明文。職是，司法事務官就當事人或利害關係人所為之聲
    請或聲明異議，自得予以裁處。次按當事人對於司法事務官
    處理事件所為之終局處分，得於處分送達後10日之不變期間
    內，以書狀向司法事務官提出異議；司法事務官認異議為無
    理由者，應送請法院裁定之，民事訴訟法第240 條之4 第1
    項前段、第2 項定有明文。又此規定依強制執行法第30條之
    1 ，於強制執行程序準用之。
二、異議意旨略以：伊聲請查封拍賣相對人因繼承所取得系爭不
    動產之公同共有權利，核與司法院院字第1054號解釋意旨相
    符，無須代辦遺產分割，若鈞院指示一定要代辦遺產分割更
    正，應該給予30天時間輔助分割起訴狀，鈞院若駁回查封執
    行，勢必致伊無法拍賣取償而遺憾終身。建議執行處協助調
    解變賣共有物，平息永遠之糾紛。爰求予撤銷原裁定，另為
    適法之裁處等語。
三、本件異議人以本院90年度執字第2508號債權憑證為執行名義
    ，聲請就相對人莊秀美與他人公同共有坐落高雄縣旗山鎮○
    ○段89 5地號土地及其上建號178 即門牌號碼高雄縣旗山鎮
    ○○路84之13號房屋予以強制執行；經承辦司法事務官於98
    年3 月20日發函命異議人代理相對人莊秀美辦理遺產分割，
    異議人乃具狀聲請代位債務人辦理遺產分割，而未另提起代
    位遺產分割之訴，承辦司法事務官遂於98年5 月15日裁定駁
    回異議人關於相對人莊秀美強制執行之聲請等情，業經本院
    調閱上開執行事件全卷查明屬實。
四、惟按公同共有物未分割前，公同共有人中一人之債權人，雖
    不得對於公同共有「物」聲請強制執行，而對於該公同共有
    人公同共有之「權利」，得請求執行，已經司法院院字第10
    54號 (二)解 釋在案，該解釋既未區分一般公同共有及因繼
    承而公同共有之權利，復未限縮於僅為「查封」之執行，且
    債務人因繼承而取得不動產公同共有之權利，如可依其應繼
    分估算出潛在之應有部分，並非不能比照或類推適用對於不
    動產之執行方法換價（最高法院97年度台抗字第355 號、97
    年度台抗字第85號及第84號、96年度台聲字第221 號、96
    年度台抗字第492 號裁定意旨參照）。本件異議人聲請強制
    執行莊秀美所有之系爭不動產公同共有權利（下稱系爭權利
    ），為莊秀美本於繼承而取得之權利，並已辦竣繼承登記，
    有系爭不動產登記謄本附卷可稽。而相對人之系爭權利，既
    具有財產價值，依上開說明，異議人對於系爭權利聲請強制
    執行，自無不合（前開司法院院字第1054號解釋及最高法院
    97年度台抗字第85號裁定意旨參照）。至司法院印頒「法院
    辦理民事執行實務參考手冊」（下稱系爭執行手冊）雖謂：
    「債務人公同共有之權利，如係基於繼承關係而來，則因繼
    承人於遺產分割析算完畢前，對特定物之公同共有權利，尚
    無法自一切權利義務公同共有之遺產中單獨抽離而為執行標
    的，故應俟辦妥遺產分割後，始得進行拍賣。」（見96年6
    月8 日印行之第243 頁），惟非謂債權人未代為辦理遺產分
    割，即不許其對因繼承取得不動產之公同共有權利為強制執
    行（台灣高等法院高雄分院98年度抗字第27號裁定意旨參照
    ）。綜上所述，本件執行法院以系爭不動產未經相對人莊秀
    美辦理遺產分割，尚不得進行拍賣，並命異議人於15日內代
    債務人辦理遺產分割，卻迄未代為辦理為由，駁回異議人強
    制執行之聲請，容有未洽。異議人指摘原裁定不當，求予廢
    棄，為有理由。應由本院將原裁定廢棄，由原法院另為妥適
    之處理。
五、依強制執行法第30條之1 、第3 條、第12條，民事訴訟法第
    240條之4第3項，法院組織法第17條，裁定如主文。
中    華    民    國    98    年    6     月    17    日
                  民事第二庭法  官  蘇姿月
正本係照原本作成。
如對本裁定抗告，須於裁定送達後10日內向本院提出抗告狀。
中    華    民    國    98    年    6     月    17    日
                            書記官  陳美月


司法院資訊處製作；財團法人民間司法改革基金會備份。
